臺灣高等法院民事判決　八十九年度上更(一)字第四二七號
　　　上　訴　人　甲○○
　　　被　上訴人　乙○○
右當事人間債務人異議之訴事件，上訴人對於中華民國八十七年十二月二日臺灣板橋
地方法院八十七年度訴字第七四八號第一審判決提起上訴，經最高法院第一次發回更
審，本院判決如左：
    主　　文
上訴駁回。
第二審及發回前第三審訴訟費用由上訴人負擔。
    事　　實
甲、上訴人方面：
壹、聲明：求為判決：
(一)原判決廢棄。
(二)被上訴人在第一審之訴。
貳、陳述：除與原判決記載相同者，茲引用之外，補陳略稱：
(一)本件係因被上訴人與伊夫林文共同集資經營大眾園地企業有限公司（下稱大眾公
    司）而生之債權債務關係，因當時無資金，轉而以設定最高限額抵押權之方法向
    伊借款，伊於收到被上訴人所簽發之票據及辦妥最高限額抵押權後，即依其指示
    ，以轉帳方式匯入大眾公司在上海商業銀行中和分行第四一九之六帳號內共八筆
    計新台幣（下同）一百四十二萬三千元，並以現款直接匯入大眾公司前開帳戶內
    共十筆計九十三萬三千一百元，可知上訴人已交付借款，但為舉證方便故僅請求
    系爭三紙本票之面額一百八十二萬元。
(二)被上訴人對伊匯款至大眾公司之事實並不爭執，惟以該款項係大眾公司銷貨收入
    之款項以資抗辯，然其並未舉証以資証明，自無足採。
(三)被上訴人主張與林文間有如何出資之約定及已歸還三十三萬六千元之款項，惟此
    與本案無涉，且被上訴人如已向林文為清償，為何不取回系爭票據，其主張與常
    理有違，不足為採。
參、證據：除援用原審所提立證方法，補提大眾園地公司變更登記事項卡、他項權利
    登記證明書、抵押權證定契約書為證。
乙、被上訴人方面：
壹、聲明：求為判決：上訴駁回。
貳、陳述：除與原判決記載相同者，茲引用之外，補陳略稱：
(一)按消費借貸為要物契約，交付之事實如有爭執，應由貸與人負舉證責任。伊與上
    訴人之夫林文約定合夥共同經營大眾公司，每人各出資一百二十五萬元，伊因缺
    乏現金，向林文借貸，遂簽發如原判決附表一編號二，面額一百二十五萬元之本
    票，並提供房屋設定扺押擔保，但林文迄今未將借款一百二十五萬元交付伊，亦
    未將其本人之出資一百二十五萬元一併存入公司帳戶作為雙方之出資，則系爭本
    票債權即因原因關係之金錢借貸未交付而不生效力。又原判決附表一編號一、三
    之本票係另筆向林文之借款，均已清償完畢，顯見上訴人主張為不足採。
(二)上訴人雖主張曾將超過一百八十二萬元之款項匯入大眾公司，然查上開款項乃大
    眾公司之貨款或公司以客票向上訴人所借款項，客票已由上訴人兌領，均屬大眾
    公司與上訴人間來往之款項，殊與被上訴人無關。況且大眾公司之會計為上訴人
    之女，大眾公司之資金依約由林文負責收取，由會計負責入帳亦屬平常，可知上
    訴人主張渠所匯入大眾園地公司之款項即係貸與被上訴人者，實係牽強附會之說
    ，自不足採。況林文主張其出資部分，時而主張其係以二百萬定存出資，時而主
    張係以其匯入之二百六十四萬九千元之金額出資，實無法證明其自身究係如何出
    資及出資額若干，故林文主張已將其應出資額匯入大眾園地公司部分，亦非可採
    。
(三)至上訴人主張被上訴人如已全數歸還借款，何以不將系爭本票取回云云，經查被
    上訴人曾於八十五年一月廿三日寄發存證信函予林文，要求林文返還上開三張本
    票並塗銷本件抵押權，但未獲置理，並非未曾要求返還本票及塗銷本件抵押權，
    上訴人之主張顯與事實不符，亦不足採。
參、證據：除援用原審所提立證方法外，補提大眾園地公司發貨單二份、貨款收入帳
    乙份、支票收入帳乙份、現金支出帳乙份、台北榮星郵局第七三五號存證信函及
    附表一為證。
丙、本院依職權向上海商業儲蓄銀行中和分行函詢票據提示情形及傳訊証人會計林玉
    梅。
    理　　由
一、被上訴人起訴主張：其與上訴人之夫林文合夥經營大眾公司，約定兩人各出資一
    百二十五萬元。因當時缺乏資金，乃簽發附表一編號二面額為一百二十五萬元之
    本票一紙，向林文借款，惟林文迄今未將一百二十五萬元交付被上訴人或存入大
    眾公司之帳戶作為被上訴人之出資，是林文與被上訴人間之借貸關係，不生效力
    ，故上開本票債權自不存在。又附表一編號一、三所示之五十萬元、七萬元之本
    票係被上訴人另向林文借款所簽交，惟林文僅交付被上訴人十萬元及十六萬六千
    元之支票各一紙，且此部分之借款，被上訴人業已清償或自大眾公司帳戶兌領支
    票號碼００七一五三號之支票款項中予以扣除在案，是該二紙本票債權債務亦已
    因原因關係之金錢借貸已清償而消滅。上訴人與林文為夫妻，其係無對價而執有
    被上訴人交付其夫之本票，不得享有優於前手之權利，被上訴人得以與林文間所
    存抗辯事由對抗上訴人，是上訴人主張上開本票債權存在，實屬無據，爰請求判
    決確認上開票據債權不存在。系爭本票債權既不存在，則上訴人據以聲請臺灣板
    橋地方法院八十七年度民執辰字第四八一五號強制執行事件查封被上訴人如附表
    二所示不動產之強制執行程序亦屬無理由，爰依強制執行法第十四條第二項規定
    ，一併訴請撤銷上開強制執行程序等語。
二、上訴人則以：伊係執票人，自可依據被上訴人所簽發之本票行使票面上之權利。
    且票據行為為不要因行為，被上訴人不得以票據原因關係對抗執票人，況本件係
    被上訴人向伊借款而簽發系爭本票，被上訴人並曾設定抵押權予伊，而伊亦確曾
    以轉帳方式匯款入被上訴人指定之大眾園地公司四一九─六帳號共八筆計一百四
    十二萬三千元，或以匯款方式直接匯入大眾公司前開帳號共十筆計九十三萬三千
    一百元，足證伊並非無對價取得系爭本票。至林文應出資之一百二十五萬元，係
    以二百萬元之定期存單設定質權予將與大眾公司來往之客戶。是被上訴人請求確
    認系爭本票債權不存在，及訴請撤銷上開強制執行程序，於法無據等語，資為抗
    辯。
三、查系爭本票係由被上訴人所簽發，而由上訴人所執有，為兩造所不爭執，堪信屬
    實。
四、至被上訴人主張系爭如附表一編號二之本票係伊為向上訴人之夫林文借款，作為
　　二人合夥經營大眾園地公司之投資而簽發交付，另如附表一編號一、三之本票則
　　係伊另向林文借款所簽發交付，上訴人係以無對價而取得系爭本票，不得行使票
　　據上權利等語，則遭上訴人所否認，並以前開情詞置辯，故本件首應審究者，厥
　　為被上訴人究係向何人借款，其直接前手為何人，上訴人是否係以無對價而取得
　　系爭本票。經查：
(一)被上訴人與上訴人之夫林文於八十四年五月一日合夥經營大眾園地公司，因二人
    均無錢，被上訴人之房屋已設定抵押不能向銀行貸款，乃由林文持其房屋向銀行
    借款三百萬元，提供公司所須資金二百五十萬元，其中一百二十五萬元算被上訴
    人所借，另外多貸之五十萬元則算伊以私人名義另向林文借用，伊為擔保該筆借
    款亦提供房屋設定抵押，本票一百二十五萬簽發時林文向銀行之貸款還未貸出來
　　之事實，已據被上訴人陳明在卷 (見本院卷第十三頁、三五頁) ，並有上訴人所
　　不爭執之切結書一紙 (見原審卷第四八、四九頁) ，及抵押權設定契約書、他項
　　權利証明書在卷可稽 (見原審卷第二三至二五頁) ，堪信被上訴人確係為借款而
　　簽發系爭面額一百二十五萬元本票，且於簽發本票時尚未交付資金屬實。
(二)被上訴人雖否認該筆借款係向上訴人所借，主張係向林文所借，伊不清楚抵押權
    設定給上訴人之事云云，然此已遭上訴人所否認，且証人林文在原審亦証稱該筆
    款項係被上訴人向上訴人所借，上訴人要求設定抵押，因房屋已有三胎，所以才
    開本票作保証，本票拿給林文後，林文再交給上訴人等情在卷 (見原審卷第一四
　　五頁反面) ，再參以被上訴人為借款而先提供不動產設定抵押，其他項權利証明
　　書載明權利人為上訴人，此有他項權利証明書可稽，實難認其不知借款之債權人
　　為上訴人，被上訴人復仍於八十四年五月三十日林文尚未向銀行貸得款項之前，
　　依上訴人之要求先簽發本票交付以供借款之擔保，亦足証被上訴人對於以上訴人
　　為借款之債權人，並無異議。被上訴人於抵押權設定後，明知債權人為上訴人，
　　仍依其要求簽發本票交付林文，再由林文轉交與上訴人，核林文僅屬上訴人之代
　　表機關，尚難因系爭本票由林文轉交，即遽認被上訴人係向林文借款，此部分被
　　上訴人之主張，不足為採，應認該筆借款係向上訴人所借。
(三)按本票固為無因証券，票據債務人不得以自己與發票人或執票人前手間所存抗辯
    事由對抗執票人，然發票人要非不得以自己與執票人間所存抗辯事由對抗執票人
    ，此觀票據法第十三條前段規定自明，又按消費借貸為要物契約，因金錢或其他
    代替物之交付而生效，民法第四百七十五條定有明文，交付之事實如有爭執，應
    由主張已為交付之貸與人負舉証責任，又消費借貸，因金錢或其他代替物之交付
    而生效力，民法第四百七十五條定有明文，上開借用証雖係上訴人書立，惟上訴
    人是否收到借款，依法應由被上訴人負舉証之責，原審未命被上訴人舉証証明，
    遽依推測之詞，認上訴人收到借款，已與証據法則有違 (參見最高法院五十五年
　　台上字第九五二號、五十七年度台上字第二六七四號判決意旨) ，故依舉証責任
　　分配原則，就交付借款之事實應由上訴人証明之，合先敘明。
(四)上訴人雖辯稱伊已依被上訴人之指示或以轉帳或以現金匯入方式，匯入大眾園地
    公司，其金額最少二百三十五萬六千一百元云云，其中以轉帳方式匯入者有八筆
    共計一百四十二萬三千元，以現金直接匯入者有十筆共九十三萬三千一百元，顯
    已逾前開借款金額云云，惟查，
 (１）就八十四年七月二十四日由上訴人轉帳之七萬二千八百元部分：
　　　乃訴外人台人國際企業股份有限公司所交付大眾園地公司之貨款支票，此已據
　　　被上訴人提出大眾園地公司發貨單及証人林玉梅承認係其制作之支票收入明細
　　　表影本在卷以資佐証 (見本院卷二第二十頁、本院卷一第二五０頁、原審卷第
　　　七三、七四頁) ，而上開支票係由上訴人於八十四年七月十五日在上海商業儲
　　　蓄銀行之帳戶內提示交換，並於同年月二十四日轉帳入大眾園地公司，亦有上
　　　海商業儲蓄銀行所檢送之存摺存款憑條影本一紙在卷可按 (見本院卷一第一七
　　　七、一七八頁) ，且大眾園地公司之存款對帳單內則無該支票客票存入之記錄
　　　，有被上訴人所提出之存款對帳單明細可稽 (見原審卷第一一０頁) ，足証該
　　　筆轉帳金額確屬大眾園地公司之貨款，僅利用上訴人之帳戶兌領，則其於兌領
　　　後轉帳與大眾園地公司，應屬交付公司貨款，與被上訴人之借款顯然無關甚明
　　　。
 (２）就八十四年八月三十一日由上訴人轉帳之一萬六千元部分：
　　　依據被上訴人主張乃係大眾園地公司向上訴人所借之款項，並已於同年九月二
　　　日清償，亦據其提出上訴人未加爭執之公司現金支明細表為証 (見原審卷第七
　　　五頁) ，則該筆款項應屬大眾園地公司向上訴人借用之款項，與被上訴人無涉
　　　。
 (３）就八十四年九月六日由上訴人轉入三十萬元；九月十五日轉入二十六萬元；九
　　　月二十日轉入十六萬五千元部分：
　　　被上訴人雖主張此乃上訴人為支付其擔任負責人之喜相逢電訊企業有限公司 (
　　　下稱喜相逢公司)應給付訴外人太古海外股份有限公司 (下稱太古海外公司)之
　　　貨款，而向大眾園地公司借支票，即大眾園地公司簽發票號為0000000
　　　號 (發票日為八十四年十月二十一日，金額十八萬四千五百元) ，票號000
　　　0000號 (發票日為八十四年十月二十八日，金額五十四萬三千五百元) ，
　　　合計七十二萬八千元之支票，並有上海商業銀行所檢送之前開二紙支票影本在
　　　卷可按 (見本院卷一第一八八至一九一頁) 。惟查，上開轉帳金額合計為七十
　　　二萬五千元，不僅各筆轉帳金額與前開二紙大眾園地公司之支票各筆金額不符
　　　，其總計金額亦與前開二紙支票之合計金額不符；次查，被上訴人自承大眾園
　　　地公司因經營不善，欠稅未付清，不能使用發票，大眾園地公司在八十四年八
　　　月中旬以前與太古有交易往來，以後是喜相逢公司與太古交易等語在卷 (見本
　　　院卷二第七頁) ，惟大眾園地公司早於八十三年十二月二十日歇業，此有台北
　　　縣稅捐稽徵處中和分處函可稽 (見原審卷第一六七頁) ，其既不能使用發票，
　　　則任何一家會計制度上軌道正當經營之公司即無法與之交易，故被上訴人主張
　　　大眾園地公司在八十四年八月中旬以前，與太古公司有交易往來，應非屬事實
　　　；再觀之大眾園地公司之帳冊明細表，其上記戴自八十四年七月起至九月二十
　　　七日止，支付太古海外公司貨款往來明細有十二筆，總金額為一百六十九萬一
　　　千六百六十五元，此有上訴人所提出被上訴人未爭執之銀行往來帳明細表影本
　　　及支票明細在卷 (見原審卷第一六九至一七二頁) ，如該十二筆交易全屬喜相
　　　逢公司之交易，而僅係借用大眾園地公司之支票，何以僅匯入七十二萬五千元
　　　，故此部分被上訴人之主張即與事實不符，堪信大眾園地公司係利用喜相逢公
　　　司之名義與太古海外公司交易，故所簽發之支票均由喜相逢公司背書以資擔保
　　　屬實，至被上訴人所提出運通貿易股份有限公司之訂購契約書 (見本院卷二第
　　　七三頁) ，既非太古海外公司，自不足為採；另百慕達商太古海外汽車股份有
　　　限公司台灣分公司之陳報狀既已表明對公司以往之業務往來無法查核 (見本院
　　　卷二第十三、十四頁) ，自亦不得據為有利被上訴人之証明。前開二紙大眾園
　　　地公司之支票 (即票號0000000；0000000)既係該公司應給付
　　　太古海外公司之貨款，即與上訴人之無關，被上訴人主張係上訴人給付太古海
　　　外公司之貨款一節，不足為採。
 (４) 就八十四年九月二十五日轉帳之二十四萬九千二百元，及十月二十六日轉帳之
　　　十六萬元部分：
　　　查此兩筆係大眾園地公司所收取九洲公司尚未到期之客票二十四萬九千二百元
　　　，十六萬四千五百元，經持向上訴人票貼之事實，有林玉梅所制作之支票收入
　　　帳及大眾園地公司之發貨單可稽 (見本院卷一第二五一、二五二頁；一０七頁
　　　；卷二第二九至三四頁) ，而該兩紙支票已分別於八十四年十月二十六日、同
　　　年十一月二十八日由上訴人在其設於上海儲蓄商業銀行之帳戶內分別兌領之事
　　　實，亦有上海儲蓄商業銀行對帳單可憑 (見本院卷一第一七九至一八一頁) 及
　　　存摺影本可稽(見原審卷第六十頁)，再參以林玉梅所制作之支票收入帳及現金
　　　支出帳 (見原審卷第一一一頁) ，以及被上訴人所提出之大眾園地公司存款對
　　　帳單 (見本院卷二第七十至七十三頁) ，在八十四年十月二十六日、十一月二
　　　十八日尚查無同面額之支票交換紀錄可憑，足証該二紙客票係由經由上訴人之
　　　帳戶內提示兌現，再由上訴人轉帳進入大眾園地公司之帳戶內，應屬交付大眾
　　　園地公司之貨款，而與被上訴人所謂之借款無涉，此部分上訴人之辯解尚不足
　　　採。
 (５) 就八十四年十月三十日轉帳之二十萬元部分：
　　　被上訴人雖主張該筆款項係第三人吉星公司應給付大眾園地公司之貨款，由上
　　　訴人家人收取後轉帳入大眾園地公司，並提出林玉梅所制作之現金收入帳 (見
　　　原審卷第八十頁)及發貨單二紙為証 (見本院卷一第一０八頁)，惟觀之上訴人
　　　之前開存摺內，於八十四年十月三十日之前，並無任何二十萬元之金額存入，
　　　故被上訴人主張該轉帳款項屬大眾園地公司之貨款，即屬無証據証明而難採信
　　　。
 (６) 至於上訴人辯稱其以直接匯入方式匯款九十三萬三千一百元，固據其提出存款
　　　單影本十紙為証 (見原審卷第六三、六四頁) ，惟查系爭存款單據僅足証明有
　　　現金存入大眾園地公司之帳戶內，而參酌被上訴人與林文合夥經營大眾園地公
　　　司所立之切結書第七條約定「由乙方（即林文）負責管理進貨、出貨及總務，
　　　所生貨款一律存放乙方戶頭‧‧‧」 (見原審卷第四八頁) ，以及大眾園地公
　　　司之會計林玉梅乃林文與上訴人之女，負責記流水帳，日記帳等，足証在此期
　　　間內大眾園地公司之貨款並非直接入大眾園地公司之帳戶內，次查，大眾園地
　　　公司在八十四年九月二十三日收到客戶弘鉅公司之貨款四萬六千元，依據支票
　　　收入明細帳內亦記載收到四萬六千元之支票一紙，有出貨單及支票收入明細表
　　　各一紙可稽 (見本院卷一第一０九至一一一頁) ，參以上訴人所提出之存款單
　　　確實記載係以支票存入(見本院卷一第二０四頁)，堪認系爭匯款係將大眾園地
　　　公司所收取之客戶弘鉅公司貨款存入，自難認與上訴人所主張之借款無涉，從
　　　而，上訴人辯稱其不會無緣無故匯款入大眾園地公司，而係依被上訴人之指示
　　　交付借款，即難採信。
 (７) 綜上，上訴人前開轉帳或匯款之款項確有部分係屬大眾園地公司所收取之貨款
　　　或客票，則被上訴人主張上訴人之轉帳或匯款係大眾園地公司所收取之貨款或
　　　向上訴人貼現之貨款，即非無據，依前所述，上訴人自應就其交付借款之事實
　　　負舉証之責，其雖有轉帳及匯款之事實，然其既未能舉証証明上開轉帳及匯款
　　　係依被上訴人之指示，匯入被上訴人向其所借之款，則兩造間之借貸關係即難
　　　認已生效力。
(五)至被上訴人主張附表一編號一、三所示之五十七萬元本票，係伊以私人名義另向
    林文借用，事實上林文就系爭五十萬元本票借款部分，僅交付被上訴人十萬及十
    六萬六千元之支票各一紙，且此部分借款，已據被上訴人交付大眾園地公司為發
    票人、發票日八十四年十月七日，票號0000000，面額十萬元支票及發票
    日八十四年九月二十四日，票號0000000，面額二十萬元支票，該二紙支
    票已由上訴人兌領之事實，有大眾園地公司之支票紀錄、總支出明細帳及支票影
　　本可考 (見本院卷一第五十至五五頁、一八四至一八七頁) ；至於七萬元本票，
　　已自大眾園地公司支票帳戶兌領支票號碼0000000號之支票款項中扣除七
　　萬元作為被上訴人向公司所借，用供清償借款，亦有前述大眾園地公司總支出明
　　細帳可佐 (見本院卷一第五六至五八頁) ，並經上訴人之夫林文於原審証明係屬
　　另筆借款及已收到被上訴人所給用供清償三十三萬六千元之款項屬實 (見原審卷
　　第一四五頁反面)，是被上訴人此部分主張，堪信為真。
(六)按無對價或以不相當之對價取得票據者，不得享有優於前手之權利，票據法第十
    四條第二項定有明文，所謂不得享有優於其前手之權利，係指前手之權利如有瑕
　　疵 (附有人的抗辯) ，則取得人即應繼受其瑕疵，人的抗辯不中斷，如前手無權
　　利時，則取得人並不能取得權利而言 (參見最高法院六十八年台上字第三四二七
　　號判例意旨) ，查上訴人與林文係夫妻，本可輕易取得系爭本票之持有，且上訴
　　人並無法舉証証明其係以相當之對價而取得系爭二紙本票，則依前所述，林文僅
　　交付被上訴人三十三萬六千元，以及被上訴人業已清償完畢，林文事實上已無權
    利，上訴人即不能取得票據上之權利，故此部分被上訴人之主張，亦屬可採。
(七)從而，被上訴人訴請確認上訴人對伊之本票債權及利息債權不存在，即屬正當，
    應予准許。
五、執行名義無確定判決同一之效力者，於執行名義成立前，如有債權不成立或消滅
    或妨礙債權人請求之事由發生，債務人亦得於強制執行程序終結前提起異議之訴
    ，強制執行法第十四條第二項定有明文。查本件上訴人係以被上訴人屆期未為清
    償系爭本票債權為由，依票據法第一百二十三條規定，聲請對本票裁定准許強制
    執行，經原審以八十五年度票字第一七○○號民事裁定准予強制執行後，持上開
    本票裁定向原審聲請強制執行，經原審法院以八十七年執字第四八一五號清償票
    款強制執行事件，查封被上訴人如附表二所示之不動產，有上開民事裁定影本一
    份附原審卷可參。是上訴人所持之執行名義，並無與確定判決同一之效力，而系
    爭本票債權既不存在，從而被上訴人依強制執行法第十四條第二項規定，請求撤
    銷上開強制執行程序，於法並無不合，亦應准許。
六、綜上所述，本件被上訴人主張為可採，上訴人所辯均為無可取。原審判命確認票
    據債權不存在並撤銷執行程序，於法並無不合，上訴人上訴意旨指摘原判決不當
    ，求予廢棄改判，為無理由。
七、本件事証已臻明確，兩造其餘攻擊防禦方法及未經援用之証據資料，經逐一審酌
    後，認與判決結果不生影響，爰不予一一論述，併予敘明。
據上論結，本件上訴為無理由，依民事訴訟法第四百四十九條第一項、第七十八條，
判決如主文。
中　　　華　　　民　　　國　　九十一　　　年　　　四　　　月　二十四　　日
　　　　　　　　　　　　　　　　　民事第四庭
　　　　　　　　　　　　　　　　　　　審判長法　官　李　瓊　蔭
　　　　　　　　　　　　　　　　　　　　　　法　官　楊　豐　卿
　　　　　　　　　　　　　　　　　　　　　　法　官　張　　　蘭
右正本係照原本作成。
如不服本判決，應於收受送達後二十日內向本院提出上訴書狀，其未表明上訴理由者
，應於提出上訴後二十日內向本院補提理由書狀（均須按他造當事人之人數附繕本）
上訴時應提出委任律師或具有律師資格之人之委任狀；委任有律師資格者，另應附具
律師及格證書及釋明委任人與受任人有民事訴訟法第四百六十六條之一第一項但書或
第二項（詳附註）所定關係之釋明文書影本。
中　　　華　　　民　　　國　　九十一　　　年　　　四　　　月　二十五　　日
　　　　　　　　　　　　　　　　　　　　　　書記官　應　瑞　霞
附註：
民事訴訟法第四百六十六條之一（第一項、第二項）：
對於第二審判決上訴，上訴人應委任律師為訴訟代理人。但上訴人或其法定代理人具
有律師資格者，不在此限。
上訴人之配偶、三親等內之血親、二親等內之姻親，或上訴人為法人、中央或地方機
關時，其所屬專任人員具有律師資格並經法院認為適當者，亦得為第三審訴訟代理人
。
